臺灣高等法院臺南分院刑事裁定
111年度毒抗字第55號
抗  告  人
即  被  告  陳美君
上列抗告人因聲請觀察勒戒案件，不服臺灣臺南地方法院中華民
國110 年11月30日裁定(110 年度毒聲字第1202 號) ，提起抗告
，本院裁定如下：
    主  文
抗告駁回。
    理  由
一、抗告意旨略以：
  ㈠按現行毒品危害防制條例第24條第1項採行「觀察勒戒」與「
    附條件之緩起訴」並行之雙軌模式，立法目的在使毒品施用
    者獲得有利於戒除毒品之適當處遇。而被告究應採附條件之
    緩起訴，或監禁式之觀察、勒戒，檢察官固得本於毒品危害
    防制條例第24條規定及立法目的，妥為斟酌、裁量，惟其裁
    量權之行使並非毫無限制，在裁量決定過程中，除不得逾越
    法定之裁量範圍（裁量逾越），並應符合法規授權之目的（
    裁量濫用），且不得有消極不行使裁量權（裁量怠惰）之情
    事，亦即須為「合義務性裁量」，如有裁量逾越、濫用或怠
    惰等重大瑕疵，逕對施用毒品之被告聲請觀察、勒戒，即難
    謂有合義務性之裁量。據此，檢察官應斟酌個案具體情節，
    而為合義務性裁量，且被告當可合理期待檢察官於行使該裁
    量權限時，就其有利及不利之一切情狀，已善盡調查義務。
    亦即，檢察官應於訊問被告時就接受戒癮治療之意願為徵詢
    或說明，並於聲請書敘明其裁量選擇聲請觀察、勒戒之具體
    理由，否則，即難謂已為合義務性裁量，而有裁量怠惰之情
    事。
  ㈡抗告人即被告（下稱抗告人）甲○○前無任何刑案紀錄，偶因
    一時失慮，致觸犯施用第二級毒品之犯行，惟抗告人犯後已
    深切悔悟，決意改過自新，並已斷絕過去之交友關係，搬回
    老家與家人同住，並在車床工廠有固定工作，展開正常之新
    生活；若抗告人此時進入勒戒處所執行觀察、勒戒，將失去
    目前之工作機會，中斷漸入常軌之生活，故應認以實施戒癮
    治療為適當，而不宜逕施以觀察、勒戒。是抗告人並無不適
    合實施戒癮治療之情事，然檢察官於本案查獲後偵訊抗告人
    之時，卻未就可能對抗告人有何後續之處遇方式為任何說明
    ，未徵詢抗告人接受戒癮治療之意願，亦未賦予抗告人針對
    採行觀察、勒戒或戒癮治療有陳述意見之機會，即逕向法院
    聲請觀察、勒戒，且亦未於聲請書中詳敘抗告人有何不適合
    戒癮治療而必須聲請觀察、勒戒之具體理由。顯然檢察官並
    未就抗告人之施用第二級毒品犯行是否合於戒癮治療之要件
    ，為任何之審酌，難認已斟酌個案情節並善盡調查義務，應
    屬「合義務性裁量」之違反，而有消極不行使裁量權（裁量
    怠惰）之重大瑕疵。
  ㈢末查，抗告人固然另因涉嫌幫助洗錢及幫助詐欺取財罪，經
    臺灣屏東地方檢察署檢察官於民國110年12月17日（之後）
    以110年度偵緝字第584號提起公訴，惟本案檢察官聲請觀察
    、勒戒之日（110年11月23日）係於該案起訴之前，顯見本
    案檢察官並非考量該案後始作成裁量；再者，該案係抗告人
    於109年9月間因誤信前男友（案發時為男女朋友關係），而
    受其請託，誤認為無償出借金融帳戶係供友人作為一般使用
    ，並無該金融帳戶可能遭用為詐欺或洗錢之預見，故該案經
    法院審理後，抗告人應有獲判無罪之可能；退步言之，縱抗
    告人於該案遭判決有罪，惟因抗告人並無前案紀錄，且涉案
    情節非重，亦可能宣告緩刑，或易科罰金或易服社會勞動，
    均無入監執行之必然性，符合「毒品戒癮治療實施辦法及完
    成治療認定標準」第2條第2項但書規定「緩起訴處分前，因
    故意犯他罪，經檢察官提起公訴，但無礙其完成戒癮治療之
    期程者」之情形，而仍適合為附命完成戒癮治療之緩起訴處
    分，檢察官即不得逕予聲請觀察、勒戒，附此敘明。
  ㈣綜上所述，本案檢察官聲請觀察、勒戒既有裁量瑕疵之違法
    ，原裁定未予駁回，亦有違誤，爰提起抗告，請求鈞院撤銷
    原裁定，並駁回檢察官之聲請。
二、按犯毒品危害防制條例第10條之罪者，檢察官應聲請法院裁
    定，或少年法院（地方法院少年法庭）應先裁定，令被告或
    少年入勒戒處所觀察、勒戒，其期間不得逾2 月；又依前項
    規定為觀察、勒戒或強制戒治執行完畢釋放後，3 年後再犯
    第10條之罪者，適用前2項之規定，毒品危害防制條例第20
    條第1項、第3項分別定有明文。而上開所謂「3 年後再犯」
    ，只要本次再犯（不論修正施行前、後）距最近1 次觀察、
    勒戒或強制戒治執行完畢釋放，已逾3 年者，即該當之，不
    因其間有無犯第10條之罪經起訴、判刑或執行而受影響（最
    高法院109年度台上字第3826號判決意旨參照）。
三、經查：　
　㈠抗告人於110年8月18日某時，在其位於臺南市○○區○○○000○0
    號租屋處的廁所內，以將甲基安非他命置於玻璃球內，再以
    火燒烤吸食產生之煙霧方式，施用甲基安非他命1次，嗣經
    警採集抗告人尿液送驗，結果呈甲基安非他命陽性反應等情
    ，業據抗告人坦承不諱，復有臺南市政府衛生局濫用藥物尿
    液檢驗結果報告、臺南市政府警察局永康分局偵辦毒品危害
    防制條例案送驗尿液編號與真實姓名對照表在卷可按，足認
    抗告人確有於上開時、地施用第二級毒品甲基安非他命1次
    之事實甚明。
　㈡抗告人未曾因違反毒品危害防制條例案件經送勒戒處所觀察
    、勒戒，或送戒治處所強制戒治，此有臺灣高等法院被告前
    案紀錄表存卷可佐，檢察官依毒品危害防制條例第20條第1
    項之規定，聲請法院裁定令抗告人入勒戒處所觀察、勒戒，
    揆諸前開說明，自屬有據，應予准許。　
　㈢抗告人雖以前詞置辯。然按毒品危害防制條例第24條有關毒
    品戒癮治療方式，係採行「觀察、勒戒」與「緩起訴之戒癮
    治療」並行之雙軌模式(最高法院108年度台非字第28號、10
    7年度台上字第4215號判決意旨參照)。檢察官自得按照個案
    情形，依法裁量決定採行何者為宜。立法者既賦予檢察官選
    擇上述雙軌制度之權限，則檢察官之職權行使，法院原則上
    應予尊重，僅就檢察官之判斷有違背法令、事實認定有誤或
    其他裁量重大明顯瑕疵等事項，予以有限之低密度審查（最
    高法院103年度台上字第2464號判決意旨參照）。又按行政
    院依修正前毒品危害防制條例第24條第3 項（現為第4項）
    之授權，訂定「毒品戒癮治療實施辦法及完成治療認定標準
    」，其中第 2條第2 項規定：「被告有下列情事之一時，不
    適合為附命完成戒癮治療之緩起訴處分。但無礙其完成戒癮
    治療之期程者，不在此限：緩起訴處分前，因故意犯他罪
    ，經檢察官提起公訴或判決有罪確定。緩起訴處分前，另
    案撤銷假釋，等待入監服刑。緩起訴處分前，另案羈押或
    執行有期徒刑」。經查，本件抗告人雖於110年12月17日，
    始因涉犯幫助洗錢及幫助詐欺取財罪，經臺灣屏東地方檢察
    署檢察官以110年度偵緝字第584號、110年度偵字第12510號
    提起公訴，現由臺灣屏東地方法院審理中，有臺灣屏東地方
    檢察署110年度偵緝字第584號、110年度偵字第12510號起訴
    書、臺灣高等法院被告前案紀錄表在卷可查，然當時該案已
    在偵辦中，則檢察官於斟酌抗告人之個案情形及卷內事證後
    （當時已有多件刑案偵辦中），認為不宜依刑事訴訟法第25
    3條之1第1項、第253條之2等規定，對抗告人為附命完成戒
    癮治療之緩起訴處分，而向原審聲請裁定命抗告人入勒戒處
    所執行觀察、勒戒，以達戒癮治療之目的，此實屬檢察官行
    使裁量權之範疇，且此裁量並無違反比例原則，亦無裁量怠
    惰或恣意濫用裁量之情事。
　㈣本案檢察官於聲請觀察勒戒前，雖未告知抗告人觀察、勒戒
    之法律要件及效果，亦未予抗告人就是否觀察勒戒，或以戒
    癮治療為緩起訴處分條件等事項，於事前表示意見之機會，
    即聲請法院裁定令抗告人送勒戒處所觀察勒戒，或未於聲請
    書內具體敘明抗告人不適合為附戒癮治療緩起訴處分之理由
    ，惟依上說明，仍不能認檢察官此裁量權之行使有何濫用或
    不當之情形，自不得任意指為違法。　
四、綜上所述，抗告人施用第二級毒品甲基安非他命之事證明確
    ，原審法院因認檢察官之聲請正當，依毒品危害防制條例第
    20條第1項之規定，裁定將抗告人送勒戒處所觀察、勒戒，
    經核其認事用法並無不合，抗告意旨所執前詞指摘原裁定不
    當，為無理由，應予駁回。　　　　　　
五、據上論斷，應依刑事訴訟法第412 條，裁定如主文。 　　
中　　華　　民　　國　　111 　年　　1 　　月　　24　　日
                  刑事第三庭    審判長法  官  陳連發
                                      法  官  洪榮家   
                                      法  官  何秀燕
以上正本證明與原本無異。
不得再抗告。
　　　　　　　　　　　　　　　　　　　書記官  翁心欣
中　　華　　民　　國　　111 　年　　1 　　月　　24　　日